【裁判字號】    98,台上,6274
【裁判日期】    981029
【裁判案由】    違反槍砲彈藥刀械管制條例
【裁判全文】
最高法院刑事判決            九十八年度台上字第六二七四號
上  訴  人  丙○○
            丁○○
            乙○○
            甲○○
上 列一 人
選任辯護人  王家鈺律師
上列上訴人等因違反槍砲彈藥刀械管制條例案件，不服台灣高等
法院高雄分院中華民國九十六年七月十九日第二審判決（九十六
年度上訴字第六○六號，起訴案號：台灣高雄地方法院檢察署九
十五年度偵字第一三八六九號《第一審及原審判決均誤載為第一
七九二三號》），提起上訴，本院判決如下：
    主  文
原判決撤銷，發回台灣高等法院高雄分院。
    理  由
本件原判決認定：一、上訴人丙○○基於寄藏可發射子彈具有殺
傷力槍枝之犯意，於民國九十五年四月間，在高雄市○○區○○
路與翠華路附近，受綽號「項董」男子之委託，代為保管可發射
子彈具有殺傷力如原判決附表（下稱附表）所示仿美國INGRAM廠
M11型口徑9MM制式衝鋒槍而仿造之槍枝一支（槍枝管制編號0000
000000號）及具有殺傷力之子彈五十發後，將之藏放在高雄市前
金區○○○路二十二號四樓住處，並於寄藏期間，向友人丁○○
炫耀，其持有上開槍枝、子彈。二、上訴人甲○○於九十五年五
月間，因其學長（即案外人）王重基有意購買槍枝，為圖牟利，
遂告知朋友即上訴人乙○○，並請乙○○代為尋找賣主。乙○○
允諾後，即邀約上訴人丁○○（曾於九十三年間因違反槍砲彈藥
刀械管制條例案件，經台灣高雄地方法院判處有期徒刑四月確定
，於九十三年八月二日執行完畢）於九十五年五月十五日晚上十
時許，在高雄市○○路與青年路口之「打狗食堂」見面。聚會時
，甲○○、乙○○透過丁○○得知丙○○持有前開槍枝、子彈。
詎甲○○、乙○○、丁○○及丙○○竟共同基於販賣可發射子彈
具有殺傷力之槍枝及子彈之犯意聯絡，經丁○○徵得丙○○同意
，代（項董）處理出售事宜後，由丁○○、甲○○、乙○○三人
商定，丙○○所持有上開槍枝、子彈之交易價格為新台幣（下同
）三十五萬元，並約定於翌（十六）日，由渠等四人一同攜帶該
槍枝、子彈北上桃園，交由王重基驗貨。若王重基無意見，即以
前揭三人所商定之價格成交，甲○○、乙○○並可均分王重基所
支付之五萬元酬勞；若未能成交，王重基亦會支付五萬元酬勞予
甲○○等四人。九十五年五月十六日上午十時許，丙○○將前揭
槍枝、子彈裝在LV包內，在高雄市○○區○○路與民族路口，與
丁○○、甲○○、乙○○會合後，四人搭乘甲○○所駕駛之自用
小客車北上。同日上午十一時十分許，行經國道中山高速公路岡
山收費站時，為警查獲，並扣得附表所示之槍枝、子彈，致未能
出售而未遂等情。因而撤銷第一審判決，並依想像競合犯規定，
從一重改判論處丙○○未經許可，寄藏可發射子彈具有殺傷力之
槍枝；又共同未經許可，販賣可發射子彈具有殺傷力之槍枝，未
遂罪刑。另改判論處丁○○、甲○○、乙○○共同未經許可，販
賣可發射子彈具有殺傷力之槍枝，未遂（丁○○，累犯）罪刑，
固非無見。
惟查：(一)、由被告上訴或為被告之利益而上訴者，第二審法院不
得諭知較重於原審（指第一審）判決之刑。但因原審判決適用法
條不當而撤銷之者，不在此限，刑事訴訟法第三百七十條定有明
文。本件丙○○被訴未經許可，持有衝鋒槍、子彈部分，第一審
判決變更檢察官所引應適用之法條，依想像競合犯規定，從一重
論以丙○○未經許可，寄藏可發射子彈具有殺傷力之槍枝，處「
有期徒刑三年二月，併科罰金新臺幣五萬元」。另上訴人等被訴
未經許可，販賣衝鋒槍、子彈未遂部分，第一審判決亦變更檢察
官所引應適用之法條，依想像競合犯規定，從一重論處上訴人等
共同未經許可，販賣可發射子彈具有殺傷力之槍枝未遂，丙○○
處「有期徒刑二年八月，併科罰金新臺幣十萬元」；丁○○累犯
處「有期徒刑三年，併科罰金新臺幣十萬元」；乙○○、甲○○
各處「有期徒刑二年十月，併科罰金新臺幣十萬元」。其後，上
訴人等均為自己之利益上訴於第二審法院。第一審檢察官雖亦不
服第一審判決，提起第二審上訴，但係認為上訴人等所寄藏、販
賣者，為槍砲彈藥刀械管制條例第七條之衝鋒槍，非同條例第八
條之可發射子彈具有殺傷力之槍枝，並未指摘第一審判決之量刑
有何不當。原審經審理結果，復認定上訴人等所寄藏、販賣者，
確係槍砲彈藥刀械管制條例第八條之可發射子彈具有殺傷力之槍
枝，非同條例第七條之衝鋒槍（與第一審判決適用相同之法條）
，並認檢察官之上訴「無足取」（見原判決第二十四頁第九行至
第十二行）。於此情形，除因第一審判決適用法條不當而撤銷之
者外，不得諭知較重於第一審判決之刑。原判決既未認定第一審
判決適用法條不當，而仍適用相同之法條，依想像競合犯規定，
從一重處斷。但未說明依何規定，得諭知較重於第一審判決之刑
，即逕就丙○○未經許可，寄藏可發射子彈具有殺傷力之槍枝，
改判量處「有期徒刑三年四月，併科罰金新臺幣五萬元」（第一
審判決為「有期徒刑三年二月，併科罰金新臺幣五萬元」）。另
對於上訴人等共同未經許可，販賣可發射子彈具有殺傷力之槍枝
未遂部分，就丙○○改判量處「有期徒刑三年六月，併科罰金新
臺幣十萬元」（第一審判決為「有期徒刑二年八月，併科罰金新
臺幣十萬元」；就丁○○累犯改判量處「有期徒刑三年八月，併
科罰金新臺幣十萬元」（第一審判決為「有期徒刑三年，併科罰
金新臺幣十萬元」；就乙○○、甲○○改判各量處「有期徒刑三
年六月，併科罰金新臺幣十萬元」（第一審判決為「有期徒刑二
年十月，併科罰金新臺幣十萬元」），顯然均較重於第一審判決
所量處之刑，自有違誤。(二)、有罪之判決書，應記載犯罪事實；
並應於理由內記載認定犯罪事實所憑之證據及其認定之理由，刑
事訴訟法第三百零八條、第三百十條第一款定有明文。又已著手
於犯罪行為之實行而不遂者，為未遂犯，刑法第二十五條第一項
亦有明文。而所謂著手，係指犯罪行為人對於構成犯罪之事實開
始實行而言。原判決事實雖記載，甲○○得悉其學長王重基有意
購買槍枝後，告知乙○○，並請乙○○代為尋找賣主，乙○○允
諾後，即邀約丁○○在「打狗食堂」見面。聚會時，甲○○、乙
○○透過丁○○得知丙○○持有槍枝、子彈。四人即共同基於販
賣槍枝、子彈之犯意，經丁○○徵得丙○○同意，代（項董）處
理出售事宜後，即由丁○○、甲○○、乙○○三人商定，丙○○
所持有槍枝、子彈之交易價格為三十五萬元，並約定於九十五年
五月十六日，由渠等四人攜帶該槍枝、子彈北上桃園，交由王重
基驗貨。同日上午十時許，丙○○依約攜帶該槍枝、子彈與丁○
○、甲○○、乙○○在高雄會合後，四人搭乘甲○○所駕駛之自
用小客車北上。旋同日上午十一時十分許，行經國道中山高速公
路岡山收費站時，為警查獲，並扣得該槍枝、子彈等情。但對上
訴人等四人共同起意販賣槍枝、子彈後，是否已經與買主王重基
洽談買賣槍、彈事宜，而著手於販賣行為之實行？原判決事實並
未明白記載，已有未合。又原判決理由雖引用本院六十九年台上
字第一六七五號判例，說明：起意售賣後「正當看貨議價尚未完
成賣出之際，即被警當場查獲，其犯罪尚未完成，自僅能以未遂
論」。本件上訴人等四人就槍枝價格業已先行議定為三十五萬元
，並一同攜槍北上交易，雖因警方先行查獲，而未能完成交易，
惟依上開判例意旨，「既已達議價階段並攜帶槍、彈北上兜售，
著手犯罪之實行，自應論以販賣未遂」云云（見原判決第十八頁
第二十二行至第十九頁第五行）。然而，本院六十九年台上字第
一六七五號判例所稱：正當「看貨議價」尚未完成賣出之際，即
被警當場查獲，成立販賣未遂。係指「買方」已「看貨議價」而
言。原判決以：上訴人等在「賣方」四人之間「已達議價階段」
並攜帶槍、彈北上，即認為著手於販賣之實行，亦顯然誤解前揭
判例意旨。(三)、行為後法律有變更，須本於罪刑綜合比較原則、
擇用整體性原則而為比較適用者，係指與罪刑有關之本刑、共犯
、未遂犯、想像競合犯、牽連犯、連續犯、結合犯，以及累犯加
重、自首減輕暨其他法定加減原因（如身分加減）與加減例等一
切情形而言。至於與罪刑無關者，例如易刑處分、拘束人身自由
之保安處分等事項，則不在綜合比較、整體適用之範圍內，仍應
分別適用最有利於行為人之法律。原判決認為：上訴人等行為後
，刑法部分條文於九十四年一月七日修正、同年二月二日公布，
並自九十五年七月一日施行，丙○○所犯槍砲彈藥刀械管制條例
第八條第四項之寄藏槍枝罪，其法定罰金刑為「併科新臺幣七百
萬元以下罰金」，另上訴人等四人所犯槍砲彈藥刀械管制條例第
八條第一項、第五項之販賣槍枝未遂罪，其法定罰金刑為「併科
新臺幣一千萬元以下罰金」，依修正後刑法第三十三條第五款規
定「罰金：新臺幣一千元以上，以百元計算之」，較修正前所規
定「罰金：（銀元）一元（即新臺幣三元）以上」為重，以修正
前之舊法有利於上訴人等。但同法第四十二條所規定罰金易服勞
役之折算標準，修正前「以（銀元）一元以上三元以下折算一日
」，經依修正前罰金罰鍰提高標準條例第二條前段規定提高後為
「（銀元）一百元以上三百元以下（即新臺幣三百元以上九百元
以下）折算一日」；修正後則以「新臺幣一千元、二千元或三千
元折算一日」。丙○○所處併科罰金「新臺幣五萬元」、「新臺
幣十萬元」，及丁○○、乙○○、甲○○所處併科罰金各「新臺
幣十萬元」，以修正後之新法有利於上訴人等。經綜合比較後，
應一體適用行為後之法律，即修正後刑法規定予以論處等情。其
關於「與罪刑有關之事項」，未與「易刑處分」部分，分別比較
，各自適用最有利於行為人之法律，竟整體適用修正後新法，亦
有適用法則不當之違法。(四)、已受請求之事項未予判決者，其判
決當然為違背法令，刑事訴訟法第三百七十九條第十二款定有明
文。本件經第一審判決後，除檢察官對於丙○○所犯寄藏槍枝罪
及上訴人等四人所犯販賣槍枝未遂罪，提起上訴，指摘第一審判
決適用法則不當外，丙○○對於寄藏槍枝罪及上訴人等四人對於
販賣槍枝未遂罪，亦分別提起上訴，指摘第一審判決不當。乃原
判決僅在當事人欄列丙○○、丁○○、乙○○、甲○○為上訴人
，而理由欄對於丙○○寄藏槍枝及上訴人等四人販賣槍枝未遂之
上訴，有無理由，全未論及，顯係對於已受請求之事項未予判決
，其判決自屬違背法令（參考本院六十九年台上字第一五五二號
判例）。(五)、無期徒刑不得加重，刑法第六十五條第一項定有明
文。而槍砲彈藥刀械管制條例第八條第一項之未經許可，販賣可
發射子彈具有殺傷力之槍枝罪，法定本刑為「無期徒刑或五年以
上有期徒刑，併科新臺幣一千萬元以下罰金」。其法定最高本刑
為無期徒刑部分，依前揭規定不得加重。原判決關於丁○○累犯
部分，依刑法第四十七條第一項累犯規定加重其刑時，竟就無期
徒刑部分一併加重其刑（見原判決第二十三頁第二十一行至第二
十五行），亦有適用法則不當之違法。前揭(二)、(四)部分違背法令
情形，影響於事實之確定，本院無可據以為裁判，應認原判決有
撤銷發回更審之原因。
據上論結，應依刑事訴訟法第三百九十七條、第四百零一條，判
決如主文。
中    華    民    國  九十八  年    十    月  二十九  日
                      最高法院刑事第六庭
                          審判長法官  謝  俊  雄
                                法官  陳  世  雄
                                法官  魏  新  和
                                法官  吳  信  銘
                                法官  徐  文  亮
      本件正本證明與原本無異
                                      書  記  官
中    華    民    國  九十八  年   十一   月    二    日
                                                      Ｅ


司法院資訊處製作；財團法人民間司法改革基金會備份。
